【裁判字號】    98,消債更,1313
【裁判日期】    990112
【裁判案由】    聲請更生程序
【裁判全文】
臺灣高雄地方法院民事裁定          98年度消債更字第1313號
聲  請  人  甲○○
上列當事人因消費者債務清理事件聲請更生，本院裁定如下：
    主    文
聲請駁回。
聲請費用新臺幣壹仟元由聲請人負擔。
    理    由
一、聲請意旨略以：聲請人甲○○前未曾依「中華民國銀行公會
    會員辦理消費金融案件無擔保債務協商機制」請求共同協商
    債務清償方案，於消費者債務清理條例施行後，向最大債權
    金融機構即台新國際商業銀行股份有限公司（下稱台新銀行
    ）請求協商，台新銀行提供二階段還款方式，每月一期，共
    72期，利率0 ％，每期還款新臺幣（下同）4,000 元之協商
    方案償還欠款（下稱係爭協商），然因聲請人無法負擔任何
    還款條件，致協商未成立，而聲請人對金融機構因消費借貸
    所負之債務計達1,237,847 元，惟聲請人目前工作不穩定，
    平均每月收入僅約14,355元，於扣除每月膳食費5,000 元、
    交通費1,000 元、醫藥、水電及電話費用等合計1,500 元、
    勞健保費用1,000 元，及負擔其母郭邱阿桃扶養費每月2,50
    0 元後，業幾無法維生而已不能清償債務，而聲請人所負無
    擔保或無優先權之債務總額並未逾1,200 萬元，復未經法院
    裁定開始清算程序或宣告破產，爰依法聲請更生等語。
二、按「為使負債務之消費者得依本條例所定程序清理其債務，
    以調整其與債權人及其他利害關係人之權利義務關係，保障
    債權人之公平受償，謀求消費者經濟生活之更生及社會經濟
    之健全發展，特制定本條例。」、「債務人不能清償債務或
    有不能清償之虞者，得依本條例所定更生或清算程序，清理
    其債務」，消費者債務清理條例第3 條定有明文，是消費者
    債務清理條例之立法，其中心思想乃認陷於經濟上困境之消
    費者若任其於惡性循環之債務窘境中自生自滅，其將衍生嚴
    重之社會問題，致難以維持安定之社會經濟秩序，故有予之
    分別情形依更生或清算之程序清理其債務之必要，藉以妥適
    調整其與各相關債權人等間之權利義務關係，以謀求消費者
    經濟生活之更生機會，從而健全社會經濟發展，惟私法上之
    債之關係，係以當事人間之信賴關係為基礎，為社會經濟組
    織之重要支柱，故當事人於以法律行為追求自己之利益之際
    ，亦應顧及對方之利益，並考量債權債務在社會上之作用，
    本於誠實及信用之原則，行使其債權及履行其債務，故債務
    人之消費者欲以上開條例為其所負義務之調整者，自應本於
    誠信原則之本旨，僅在其不能清償債務或有不能清償之虞而
    使其陷於經濟上之困境時始得准許之，以避免其藉此善意之
    立法而惡意圖謀減免債務，致使社會陷於道德之危險，並因
    此使信用緊縮而造成社會經濟之動盪。
三、聲請人主張前向最大債權金融機構即台新銀行請求共同協商
    債務清償方案，惟於民國98年10月28日業經該銀行通知協商
    不成立，此有聲請人提出之前置協商不成立通知書乙紙在卷
    可稽（見本院卷第11頁），則依前揭條文之規定及說明，自
    應審究聲請人有無不能清償債務或有不能清償之虞，法院始
    得准許開始更生程序之裁定。
四、聲請人固以其對金融機構因消費借貸所負之債務計達1,237,
    847 元，而其每月薪資收入約僅14,355元，於扣除每月膳食
    費5,000 元、交通費1,000 元、醫藥、水電及電話費用等合
    計1,500 元、勞健保費用1,000 元，及負擔其母郭邱阿桃扶
    養費每月2,500 元後，共計11,000元，業幾無法維生而已不
    能清償債務等語為本件更生之聲請，並提出債權人清冊、財
    產及收入狀況說明書、戶籍謄本、綜合所得稅各類所得資料
    清單及財產歸屬資料清單、財團法人金融聯合徵信中心當事
    人綜合信用報告、前置協商不成立通知書、勞工保險被保險
    人投保資料表等件為證，惟查：
（一）按消費者債務清理條例之立法目的，係為使不幸陷入經濟
      困境之人得以清理債務、重建生活，並在清理過程中能保
      有符合人性尊嚴之最低基本生活，而非在維持債務人過去
      慣常之寬逸生活，是於評估債務人清償債務之能力時，並
      非任其主張生活費用之數額，否則將造成揮霍無度以致清
      償債務能力降低之人，反而更容易進入更生程序之歧異現
      象，是本院參酌內政部社會司所公告98年度高雄市低收入
      戶最低生活費用每人每月為11,309元，係按照政府公布最
      近1 年平均每人消費支出（包含食品費、衣著鞋襪費、房
      租水電費、家居管理費、醫療保健費、交通通訊費、娛樂
      教育費及雜項支出）60％訂定，認聲請人每月必要生活費
      用（包含食、衣、住、行、強制性保險等）依此標準以每
      月11,309元計算，始屬合理，逾此範圍之支出尚無可採。
      是聲請人主張其每月膳食、通信、交通費及生活物資費用
      每月共計約8,500 元等語，遠低於前開標準，既聲請人願
      降低自身生活標準以提高每月可支配金額，則本院認為聲
      請人之主張應屬可採。又聲請人主張尚須負擔扶養其母郭
      邱阿桃每月費用支出2,500 元等語，以其母戶籍設在高雄
      市，參諸上述98年度高雄市每人每月最低生活費為11,309
      元計算，是聲請人主張其每月分擔之撫養費共2,500 元乙
      節，尚屬合理。
（二）聲請人陳述伊目前工作不穩定，平均每月收入僅約14,355
      元，扣除扣除每月必要生活費用及扶養費用後，業幾無法
      維生而已不能清償債務云云。惟查，本院審以聲請人96、
      97年度收入分別為209,720 元及172,255 元，有聲請人財
      政部高雄市國稅局96、97年度綜合所得稅各類所得資料清
      單影本在卷可稽（見本院卷第54、55頁），是聲請人96、
      97年平均每月收入為15,916元【計算式：（209,720 元＋
      172,255 元）÷2 ＝15,915.625（元以下四捨五入）】，
      足見聲請人前2 年平均月收入高於14,355元，是聲請人主
      張伊每月收入14,355元云云尚非可採。本院審酌聲請人97
      年12月30日以每月薪資21,000元於高雄縣音樂服務職業工
      會加保，迄今尚未退保，有聲請人保險對象加退保歷史影
      本1 紙附卷可按（見本院卷第62頁），復台新銀行於98年
      11月27日台新總債務協商部字第09800016330 號函亦陳稱
      聲請人曾向伊表明每月收入約25,000元，與前開21,000元
      相距不遠等情（見本院卷第73頁），則聲請人平均每月收
      入應以伊投保薪資21,000元為可採。扣除聲請人每月必要
      支出之生活費用及扶養費用共計11,000元（8,500 元＋2,
      500 元＝11,000元），尚餘10,000元（計算式：21,000元
      －11,000元＝10,000元）得用以清償金融機構欠款，以聲
      請人所欠債務總額為1,237,847 元計算，僅需約124 個月
      即可還清（計算式：1,237,847 元÷10,000元＝123.7847
      ），亦即約10年即可將上開欠款清償完畢。以聲請人為69
      年7 月15日生，年僅29歲，正處工作能力日盛時期，自不
      得認聲請人已有不能償債務或有不能清償之虞之情事，是
      以其扣除必要生活費、扶養費用後之每月可支配金額於清
      償債務後之情況，自尚未陷於經濟上之困境而無得維持生
      活。
五、綜上所述，聲請人於聲請前既無不能清償債務或有不能清償
    之虞之情事，依上開說明及規定，其聲請之更生已有要件不
    備。從而，聲請人聲請本院裁定准予更生，為無理由，自應
    予以駁回。
六、依消費者債務清理條例第8 條、第151 條第5 項、第15條，
    民事訴訟法第78條，裁定如主文。
中    華    民    國    99    年    1     月    12    日
              民事第一庭    法      官  林岳葳
上為正本係照原本作成。
如不服本裁定，應於裁定送達後10日內，以書狀向本院提出抗告
，並繳納抗告費新臺幣1,000元。
中    華    民    國    99    年    1     月    12    日
                            書  記  官  簡文清

司法院資訊處製作；財團法人民間司法改革基金會備份。
